【裁判字號】    90,上訴,1570
【裁判日期】    901231
【裁判案由】    強盜等
【裁判全文】
臺灣高等法院高雄分院刑事判決                    九十年度上訴字第一五七號
    上  訴  人
    即  被  告  丙○○
    指定辯護人  本院公設辯護人李佩娟
右上訴人因強盜等案件，不服臺灣高雄地方法院九十年度訴字第一０二二號中華民國
九十年九月七日第一審判決（起訴案號：臺灣高雄地方法院檢察署九十年度偵字第六
七二五號、第七一五一號），提起上訴，本院判決如左：
      主  文
原判決關於丙○○盜匪部分撤銷。
丙○○共同意圖為自己不法所有，以強暴致使不能抗拒而取他人之物，累犯，處有期
徒刑柒年肆月。扣案之西瓜刀壹支（長約四十公分、刀刃長約二十七公分）沒收。盜
匪所得新台幣貳仟陸佰陸拾壹元及峰牌香菸陸包應還被害人丁○○。
      事  實
一、丙○○曾於民國八十七年間因傷害罪，經臺灣高雄地方法院判處有期徒刑四月確
    定，於八十八年一月二十七日執行完畢，仍不知悔改，復於九十年四月上旬，與
    甲○○（臺灣高雄地方法院判處有期徒刑八年，提起上訴後於本院撤回上訴，判
    決確定）共同基於意圖為自己不法所有之犯意聯絡及行為分擔，計劃劫取高雄縣
    橋頭鄉○○路二九八號統一超商財物，因丙○○居住附近且曾多次前往該超商購
    物，為恐店員認出，二人遂謀議分工，由甲○○進入店內劫財，丙○○則負責店
    外把風。九十年四月五日上午十一時四十九分許，二人照計畫由丙○○負責店外
    把風，甲○○則持其所有西瓜刀一支（長約四十公分、刀刃長約二十七公分）進
    入超商，喝令當時監督掌管超商財物店員丁○○「搶劫，把錢拿出來」，並以所
    持西瓜刀架在丁○○頸部施以強暴，致使丁○○不能抗拒，而依甲○○指示，將
    收銀機開啟，甲○○動手劫取其內現金新台幣（下同）二千六百六十一元及櫃檯
    上陳列之峰牌香菸六包，得手後迅即離去，並與店外之丙○○會合，丁○○旋即
    跟出店外欲記下甲○○之車號及逃逸路線時，發現丙○○正以倒退跑步之方式，
    觀看是否有人追趕甲○○，並一面叫喊甲○○，以掩護甲○○逃逸，迨丁○○尾
    隨該二人至附近之夏威夷計程車行後，未再繼續跟蹤而委人報警，丙○○隨後與
    甲○○在該計程車行，共同搭乘由不知情司機林振樹所駕駛之計程車前往高雄縣
    岡山鎮○○○路岡山國小附近下車，甲○○並將上開西瓜刀一支棄於該計程車上
    ，該把西瓜刀後為警循線在前述計程車上查獲扣押。九十年四月六日上午十時許
    ，丙○○在高雄縣橋頭鄉仕隆國小附近，搭上歐振利所駕駛計程車，因丙○○之
    前曾積欠歐振利出資，歐振利因而欲將丙○○載往警局，丙○○見狀即立刻跳車
    ，歐振利立即向巡邏警方報案，嗣於九十年四月六日上午十時二十分許，在高雄
    縣橋頭鄉○○路三號公有市場內逮捕丙○○。又經警調閱丁○○所提供之超商錄
    影帶後，發現甲○○涉嫌重大，復於九十年四月十三日二十三時五十分許，在高
    雄市鼓山區○○○路三十三號前逮捕甲○○。
二、案經高雄縣警察局岡山分局報告臺灣高雄地方法院檢察署檢察官偵查起訴。
      理  由
一、訊據上訴人即被告丙○○否認有於前揭時、地與原審同案被告甲○○共犯上開盜
    匪犯行，辯稱伊未在超商店外把風，當日伊在巷口正在打手機時碰到甲○○，叫
    伊載他，伊說車壞了，才幫他叫計程車，因伊家隔壁係夏威夷計程車行，而伊並
    非未倒著跑，是臉轉向後面走，邊看有否計程車來，當時未見甲○○將刀藏在衣
    服裡，是要與他去買毒品施用才一起坐上計程車，伊在車上看到他拿出西瓜刀，
    才知他去搶超商，被搶的超商距離伊家不到三十公尺，伊如係把風，早應準備逃
    走之交通工具云云。惟查：
  (一)右開時、地如何遭原審同案被告甲○○持刀劫取店內現金、香煙，追出店外復見
    被告丙○○倒退跑，並與原審同案被告甲○○同搭計程車逃逸等情，業據被害人
    丁○○（超商店員）迭於警訊、偵查及原審審理中指稱「九十年四月五日上午，
    我背向櫃台補充香煙，有一人（經指認卷內照片，係甲○○）衝進來，未戴安全
    帽及其他遮掩物，走到櫃台裡向我說「搶劫，把錢拿出來」，並手持刀子架在我
    的脖子上，我已經不能抗拒，只能依照他所說的話把抽屜打開，他就自己拿錢，
    共拿走二千六百六十一元，又繼續找錢，我向他說有顧客要過來結帳，他就急忙
    跑出去，又跑回來拿走櫃台的香煙六包再跑走，我追在後面，看到他一邊跑一邊
    把刀子藏到衣服裡，沒有看到他跑進別人家裡，也可以確定他也沒有跑到丙○○
    家裡，我們店外是十字路口，在隆豐路上走路不用三分鐘的時間，有一條小巷，
    丙○○就站在巷口，我確定是丙○○，因為丙○○是我們的常客，甲○○看到丙○○後，就大喊，不知喊什麼，之後丙○○就面對我倒著跑，丙○○沒有手勢指
    揮甲○○，但神情很慌，他們就一直跑到計程車行，我看他們二人很有默契，我
    有聽到他們邊跑邊對談，但聽不清楚，之後他們到計程車行時，我就去報警，警
    車就帶我去追他們，只有追到車子及刀子」等語綦詳（見第三二號警卷第五、
    六頁、第三三七號警卷第十頁、第六七二五號偵查卷第二七頁反面、第二八頁、
    第三六頁反面、原審卷第九三、九四頁），又被告丙○○與原審同案被告甲○○
    同搭計程車逃逸，下車後將扣案西瓜刀棄置計程車上一節，亦據證人林振樹於警
    訊及偵查中證述甚明（見第三二號警卷第八、九頁、同上偵查卷第二八頁），
    復有西瓜刀一支（長約四十公分、刀刃長約二十七公分）扣案可稽。
  (二)原審同案被告甲○○於本院調查中業已坦承伊如何於前述時、地，手持扣案西瓜
    刀，進入超商劫取前述現金、香煙等情（見本院卷第五五頁），並於到案後之警
    訊即已供明「被告丙○○與伊共同強盜前述超商，所得用以購買毒品」等語（見
    第三三七號警卷第四頁），此情亦經證人陳封財（製作警訊筆錄警員）於本院到
    庭結證屬實（見本院卷第五六頁），另原審同案被告甲○○於偵查初訊及原審聲
    請羈押案件調查中亦兩度供承「和丙○○一起作案二件，所得贓款和許均分」、
    「九十年四月五日，又搶７—１１超商（即統一超商），我拿一把西瓜刀指著店
    員，我自己伸手拿錢，拿了二千六百多元及旁邊香菸，我朋友丙○○在外面把風
    」等語明確（見第七一五一號偵查卷第九頁反面、第十頁及原審九十年度聲羈字
    第一六六號卷第三頁），雖原審同案被告甲○○嗣於原審及本院調查中翻異前詞
    ，改稱「我是先到那家統一超商搶完之後，再到丙○○的奶奶家，在被搶超商隔
    壁，我搶完後，就直接到他奶奶家，他正在打電話，我叫他幫我叫計程車，當時
    我的西瓜刀放在我褲子的右口袋，錢及香菸是放在褲子的左口袋，他叫完計程車
    後，我與他一起走到車行，他奶奶家的距離離車行約有二、三分鐘路程，當時我
    並不知道超商人員有跟蹤我，我也不想讓丙○○知道，怕他知道會跑掉，不帶我
    去坐車，我們是坐上計程車後，我拿出西瓜刀放在座墊上，丙○○問我，我才將
    行搶之事說出」、「本件係伊單獨去搶，與丙○○無關，丙○○不知情，亦未在
    店外把風」云云（見原審卷第四七頁及本院卷第五五、五六頁），然觀以原審同
    案被告甲○○此部分翻異前詞之供述，除與被告丙○○於偵審中前後不一之供述
    情節出入外（詳如後述），且衡以常情，劫財得手者勢必迅速逃離現場，以避免
    商家報警及附近民眾知悉強盜犯行，並認出容貌特徵後而被追逐緝捕，又豈會如
    原審同案被告甲○○所稱神情從容步行至丙○○奶奶家，再從容步行至附近車行
    搭車，而絲毫不懼被害商家店員當會立即報警等情？是原審同案被告甲○○翻異
    前詞之供述，顯與常理有悖，且與被害人丁○○所述情節不符，顯係事後迴護，
    圖為被告丙○○卸責之詞，自不足採。
  (三)被告丙○○先於警訊中辯稱「案發前，甲○○先行走到統一超商，我隨後跟到統
    一超商打電話，不久，就發現甲○○走出來，就叫我叫計程車，我就跟他說不遠
    處就有計程車行，他就用跑步到車行坐車，我以後退走路方式到車行，我們上車
    後，他手上拿有一百元紙幣及一些零錢，我問他怎會有錢，他說是剛剛在統一超
    商搶得，同時看到西瓜刀一把」等語（見第三二號警卷第二頁），嗣於偵查中
    改稱「當時我在超商附近的電話亭，而當甲○○搶劫時，我在外面和泡沫紅茶店
    小姐聊天」云云（見第六七五二號偵查卷第四頁反面、第五頁），又於偵查中再
    改稱「我不是在外面把風，我家裡停話，我剛好出去打電話，碰到甲○○，他叫
    我帶他去搭計程車，超商的人都認識我，我不可能去搶」云云（見同上偵查卷第
    三八頁反面、第三九頁），復於原審及本院審理中再辯稱「伊在巷口正在打手機
    時碰到甲○○」云云，是被告丙○○前後辯詞不一，且對於原審同案被告甲○○
    至統一超商強盜時，其在店外究為何事等情，所供前後歧異。又扣案西瓜刀一支
    ，長約四十公分、刀刃長約二十七公分之事實，業經本院調查中當庭勘驗在卷（
    見本院卷第九二頁），雖原審同案被告甲○○於本院供稱「伊把刀藏進西裝褲內
    ，再用毛衣遮蓋住」（見本院卷第九三頁），然觀之扣案刀械長度非短，於行進
    間必有刀形外露，被告丙○○既與原審同案被告甲○○同行一段路程，理應發現
    原審同案被告甲○○係有持刀之情，而被告丙○○於偵審中卻仍否認知悉此情，
    再參以其與原審同案被告甲○○同乘計程車離去之情，益證被告丙○○對於原審
    同案被告甲○○之持刀進入超商劫財應屬知情。
  (四)衡以被害人丁○○與被告丙○○及原審同案被告甲○○間並無怨隙，當無故意杜
    撰事實，惡意涉詞誣指被告強盜之情，且依被害人丁○○前開指述情節，被告丙○○係神情慌張地與原審同案被告甲○○，邊跑邊交談並以倒退跑步之方式為之
    ，若僅單純前往計程車行叫車，被告丙○○又何須以倒退跑步方式為之？足徵被
    告丙○○係恐遭超商店員認出，才推由被告甲○○進入超商劫財，得手後二人會
    合，欲尋找可載渠等逃離之計程車，所為背離常態之叫車行為。而被告丙○○既
    居於該處附近，其必事先知悉計程車行之車輛候客情形，以致二人會合後，於短
    時間即可搭乘計程車逃逸，故被告丙○○所辯「伊如係把風，早應準備逃走之交
    通工具」云云，自難採為有利之證據認定。至於被告係於案發後翌日始為警查獲
    ，已如前述，則於被告身上縱未查扣相關之贓證物，亦難據此認係對被告有利之
    證據，附此敘明。
  (五)綜上所述，被告丙○○所辯上情，均屬事後推諉卸責之詞，委無可採。本件事證
    已臻明確，被告盜匪犯行，洵堪認定。
二、按強盜罪之強暴、脅迫，祇須抑壓被害人之抗拒或使被害人身體上、精神上，處
    於不能抗拒之狀態為已足，祇須足以壓抑被害人之抗拒，使其喪失意思自由，縱
    令被害人實際無抗拒行為，仍於強盜罪之成立，不生影響（最高法院二十二年度
    上字第三一七號及三十年度上字第三二三號判例意旨參照）。查被告丙○○負
    責店外把風，共同被告甲○○入店手持西瓜刀，架在被害商家店員丁○○頸部施
    以強暴方式，致使丁○○喪失意思自由，且達於不能抗拒之程度，而劫取超商財
    物，核被告丙○○所為，係犯懲治盜匪條例第五條第一項第一款之盜匪罪，公訴
    意旨雖認應依刑法第三百三十條第一項加重強盜罪處斷，然刑法第三百三十條第
    一項之加重強盜罪與懲治盜匪條例第五條第一項第一款之盜匪罪二者之關係，前
    者係加重強盜罪全部法；後者則屬部分法。若依法規競合關係理論，被告上開犯
    行，原應適用全部法即刑法第三百三十條第一項，惟懲治盜匪條例之頒布，就強
    盜案件而言，係刑法之特別法，二者間具有特別法與普通法之法規競合關係，且
    懲治盜匪條例第五條第一項第一款規定之法定刑，較之刑法第三百三十條第一項
    規定之法定刑為重，故被告丙○○就上開犯行，自應逕適用屬於特別法、重法之
    懲治盜匪條例第五條第一項第一款之盜匪罪處斷，惟起訴事實與本院所審理之基
    本社會事實，要屬同一，本院自得予以審理，並變更起訴法條。又查被告丙○○
    與共同被告甲○○，二人間就此盜匪犯行具有犯意聯絡及行為分擔，應論以共同
    正犯。再查被告丙○○前於八十七年間因傷害罪，經臺灣高雄地方法院判處有期
    徒刑四月確定，於八十八年一月二十七日執行完畢，此有臺灣高等法院被告全國
    前案紀錄表（見本院卷第三三頁）附卷可參，其前受有期徒刑之執行完畢，於五
    年以內再犯本件最重本刑為有期徒刑以上之罪，為累犯，應依刑法第四十七條之
    規定加重其刑，惟就本罪法定本刑無期徒刑部分，依法不得加重，附此敘明。
三、原審予以論罪科刑固非無見，惟查被告丙○○盜匪所得財物，雖據共同被告甲○○供稱「花用殆盡」云云（見原審卷第一０五頁），然此僅係共同被告甲○○片
    面供詞，尚乏其他積極證據佐認，以實其說，自難逕認此等盜匪所得均已滅失，
    仍應依懲治盜匪條例第七條第一項規定，諭知發還被害人丁○○，原判決遽信共
    同被告甲○○所辯，未予諭知發還，亦有未當。
四、被告雖執前詞否認前揭犯行，提起上訴指摘原判不當，為無理由，但原判決既有
    可議，自應由本院予以撤銷改判。審酌被告犯罪動機、目的，為圖一己利，竟與
    原審同案被告甲○○共同謀議，推由甲○○手持西瓜刀劫取超商財物，危害社會
    治安甚鉅，犯罪情節非輕，犯後復否認犯行，惟念渠等並未持刀傷害被害超商店
    員，且盜匪所得財物不多等一切情狀，量處如主文第二項所示之刑。末查扣案之
    西瓜刀一支（長約四十公分、刀刃長約二十七公分），係共同被告甲○○所有，
    且供其犯前開盜匪罪所用之物，業據共同被告甲○○供承在卷可按，併依刑法第
    三十八條第一項第二款宣告沒收。又被告丙○○共同盜匪所得財物二千六百六十
    一元及峰牌香菸六包，尚難徒以共同被告甲○○片面供詞，遽認業已費失，已如
    前述，仍應依懲治盜匪條例第七條規定，諭知發還被害人丁○○。至於扣案之統
    一超商錄影帶一捲，並非被告二人所有，且均非供犯罪所用之物，亦非違禁物，
    爰不另為沒收之諭知，附此敘明。
五、公訴意旨另以：被告丙○○夥同被告甲○○，於九十年三月二十九日十五時許，
    分別持西瓜刀及武士刀各一支，共同至高雄縣岡山鎮○○路二之二號界揚超商，
    由被告甲○○持西瓜刀先將店員即證人郭瓊虹強拉至被告丙○○處，由被告丙○○持武士刀抵住證人郭瓊虹之脖子，至證人郭瓊虹不能抗拒，再由被告甲○○出
    手欲強取收銀機內之財物，因收銀機無法開啟，被告甲○○便作勢欲砍殺另一店
    員即證人乙○○，要求過來開啟收銀機，證人乙○○因見證人郭瓊虹為被告丙○○所控制，且被告二人均手持凶器，無法抗拒，只能依被告甲○○之指示，將收
    銀機開啟，而由被告甲○○強行取得二萬一千元，被告丙○○在旁見櫃檯上有電
    話卡，便一併強行取走，被告二人得手後，即立刻出門分散逃逸，因認被告丙○○涉有刑法第三百三十條第一項之加重強盜罪嫌云云。經查：
  (一)訊據被告丙○○否認有此強盜犯行，辯稱伊於九十年三月二十九日，在高雄做水
    電，但地點忘了等語。又證人乙○○於警訊中證述「九十年三月二十九日下午三
    、四時許，有二名歹徒進入超商，走在後面係一名較胖矮之歹徒持西瓜刀，我是
    從甲○○的眼睛、大鼻，現又經當場指認，更加確定該胖矮歹徒是甲○○，較高
    瘦持武士刀之歹徒就比較沒辦法指認，那名較胖矮歹徒就拉我同事郭瓊虹給較高
    瘦歹徒，矮胖歹徒並動手搶收銀機之金錢」等語（見第三三七號警卷第八頁反面
    、第九頁），另證人郭瓊虹於原審審理中則證稱「他們二人都是頭戴太空帽（半
    罩式安全帽），臉上罩著白布，只露出眼睛，我有看清楚抵住我的人的輪廓，抵
    住我的人，他的下巴較尖，我在警局有指認過甲○○的黑白照片影本，確實很像
    」等語（見原審卷第七一頁），則證人乙○○指認被告甲○○為搶收銀機之較胖
    矮歹徒，而證人郭瓊虹卻指認被告甲○○為抵住伊之較高瘦歹徒，益徵證人二人
    之指認並不相符，自難據證人之指認而遽為被告不利之認定。
  (二)原審被告甲○○於警訊、偵查中雖供承其與被告丙○○共犯此案（見第三三七號
    警卷第四頁及第七一五一號偵查卷第九頁反面），然被告甲○○嗣於原審即否認
    犯行（見原審卷第二三頁），而於本院調查中卻有坦承其有犯此案，但供稱並非
    與被告丙○○共犯，而係陳坤成云云（見本院卷第五七頁），然證人陳坤成則到
    庭否認有與被告甲○○共同搶劫超商一節（見本院卷第七八頁），是被告甲○○
    對於共犯是否確係被告丙○○，前後供詞已不一致。
  (三)證人乙○○於本院調查中證稱「二名歹徒，一人瘦高，一人矮胖」（見本院卷第
    七九頁），則對照證人乙○○於案發記憶最深刻之前揭警局陳述，其指矮胖者係
    被告甲○○，則另一名共犯應係「高瘦」者，然被告丙○○體型較之被告甲○○
    ，係屬「矮瘦」型，此遽二人供述明確（見本院卷第九二頁），復有被告二人於
    原審所攝照片在卷可稽（見原審卷第二五頁），則公訴人所指與被告甲○○犯案
    之共犯，顯非被告丙○○甚明。
  (四)本件於被告丙○○之處，並未查扣有關犯案之武士刀一支及遭劫之贓款，又無其
    他積極證據足認被告丙○○涉有此部份犯行，被告丙○○被訴此部份犯罪自屬不
    能證明，惟公訴意旨認此部分與前開論罪科刑部分有連續犯之裁判上一罪關係，
    爰不另為無罪之諭知，附此敘明。
六、原審共同被告甲○○，於原審判決後上訴（包括搶奪、盜匪部分），嗣於本院撤
    回全部上訴，而判處罪刑確定；又被告丙○○於原審判決後上訴（包括侵占遺失
    物、詐欺、盜匪部分），嗣於本院撤回關於侵占遺失物、詐欺之上訴部分，則此
    部份亦判處罪刑確定，附此敘明。
據上論斷，應依刑事訴訟法第三百六十九條第一項前段、第三百六十四條、第二百九
十九條第一項前段，第三百條，懲治盜匪條例第五條第一項第一款、第七條第一項、
第八條，刑法第二十八條、第四十七條、第三十八條第一項第二款，判決如主文。
本案經檢察官張其主到庭執行職務。
中          華          民          國    九十    年  十二  月  三十一  日
                              臺灣高等法院高雄分院刑事第六庭
                                  審判長法官  王憲義
  法官  謝靜雯
                                        法官  張意聰
右正本證明與原本無異。
如不服本判決，應於判決送達後十日內向本院提出上訴狀，其未述理由者並應於提
出上訴狀後十日內向本院補提理由書（應附繕本)。
                                      書記官  王婉蓉
中          華          民          國    九十一  年    一  月    三    日
附錄本案判決論罪科刑法條：
懲治盜匪條例第五條
有左列行為之一者，處無期徒刑或七年以上有期徒刑：
  一  意圖為自己或第三人不法所有，以強暴、脅迫、藥劑、催眠術或他法，致使不
      能抗拒而取他人之物或使其交付者。
                                                                  Ａ


司法院資訊處製作；財團法人民間司法改革基金會備份。
